臺灣新北地方法院民事判決　　　　 110年度重家繼訴字第16號
原　　　告　李式恒　

訴訟代理人　謝曜焜律師
被　　　告　李式卿　

訴訟代理人　吳元明　

被　　　告　李式真　

上列當事人間請求分割遺產等事件，本院於民國110 年10月28日
言詞辯論終結，判決如下：
    主  文
被告李式卿應將門牌號碼新北市○○區○○街○○○號二樓房屋
遷讓返還予原告及其他公同共有人。
被告李式卿應自民國一○九年三月十九日起至返還上開房屋之日
止，按月給付原告及其他公同共有人新臺幣伍仟伍佰貳拾肆元。
兩造公同共有被繼承人李陳娟子所遺如附表一所示之遺產，應按
如附表一所示之分割方法分割。
原告其餘之訴駁回。
訴訟費用由兩造依附表二所示之應繼分比例負擔。
本判決第一項於原告以新臺幣參萬玖仟元為被告李式卿供擔保後
，得假執行。但被告李式卿如以新臺幣壹拾壹萬伍仟捌佰元為原
告預供擔保，得免為假執行。
本判決第二項於原告按月以新臺幣壹仟玖佰元為被告李式卿供擔
保後，得假執行。但被告李式卿如按月以新臺幣伍仟伍佰貳拾肆
元為原告預供擔保，得免為假執行。
原告其餘假執行之聲請駁回。
    事實及理由
一、原告主張：
  ㈠被繼承人李陳娟子於民國108 年3 月10日死亡，遺有如附表
    一所示之遺產（下稱系爭遺產），兩造為李陳娟子之繼承人
    ，應繼分如附表二所示。因兩造就系爭遺產未能協議分割，
    且李陳娟子未以遺囑禁止繼承人分割遺產，兩造就系爭遺產
    並無不分割之協議，或因物之使用目的不能分割之情形，爰
    依民法第1164條之規定，請求裁判分割遺產。
  ㈡附表一編號4 、5 之不動產即門牌號碼新北市○○區○○街
    00號2 樓房屋（下稱系爭房屋），原為兩造之母李陳娟子所
    有，李陳娟子過世系爭房屋即由兩造共同繼承，並登記為公
    同共有。詎被告李式卿未得原告及其他共有人之同意，擅自
    於109 年3 月18日晚上更換系爭房屋之門鎖，占有使用至今
    ，已屬於無權占有，原告自得依民法第821 條、828 條、第
    767 條之規定，請求被告李式卿遷讓房屋交還予原告及其它
    共有人。又被告李式卿無權占有系爭房屋，屬無法律上原因
    而受有利益，並使原告受有相當於租金之損害。查系爭房屋
    附近之新北市板橋區懷德街之2 房2 廳公寓（24坪) 之月租
    金約為新台幣（下同）23,500元，而系爭房屋為3 房2 廳（
    約24坪），月租金應不低於20,000元，則原告自得請求被告
    李式卿返還自109 年3 月19日起至遷讓日止每月相當於租金
    20,000元之不當得利予共有人全體。
  ㈢系爭房屋係被繼承人李陳娟子所有並出租予他人，但在李陳
    娟子過世前即已停租而無人使用。嗣原告於李陳娟子過世後
    即辦理系爭不動產之公同共有繼承登記，並擬整理系爭房屋
    ，但發現系爭房屋之鑰匙在被告李式卿手中，而李式卿人在
    馬祖，原告完全無法與其聯絡，原告遂在徵得被告李式真之
    同意後，將原有鎖匙更換並著手整理房屋，而於109 年1 月
    間開始使用。是原告既有徵得共有人李式真（持分3 分之1
    ）同意，2 人之持分合計已有3 分之2 ，則依民法第820 條
    規定，原告於該期間使用系爭房屋，應無不合。詎原告於
    109 年3 月18日返回系爭房屋時，發現鎖匙已遭更換而無法
    進入，經詢問李式真後，始知係被告李式卿未經原告及李式
    真之同意而擅自更換並占有系爭房屋。且依鈞院向新北地檢
    署調取之刑事偵查卷，被告李式卿於109 年3 月18日警詢時
    已自白：「……至今我要進去該址房子時，我沒有新的鑰匙
    以致我無法進入，由於我現在是該址房子的使用人也是所有
    人之一，於是我就去變更這間房子的門鎖」，故被告李式卿
    確於109 年3 月18日起即無權占有系爭房屋至今。被告李式
    卿辯稱其係於109 年11月15日才搬入系爭房屋，顯與事實不
    符。
  ㈣聲明：⒈被告李式卿應將新北市○○區○○街00號2 樓房屋
    遷讓交還予全體共有人；並自109 年3 月19日起至遷讓日止
    ，按月給付原告及共有人全體20,000元整。⒉請准將兩造公
    同共有如附表所示被繼承人李陳娟子之遺產，依附表一所示
    之分割方法予以分割。⒊第⒈項請求之訴訟費用由被告李式
    卿負擔；第⒉項請求之訴訟費用由兩造按應繼分比例分擔。
    ⒋第⒈項請求，原告願供擔保，請准予宣告假執行。
二、被告方面：
  ㈠被告李式真：同意原告之主張。系爭房屋即銘傳街58號原本
    是伊買的，伊們搬走後就出租給人家，租金是媽媽在收取。
    被告李式卿都在說謊。伊同意原告單獨起訴請求遷讓系爭房
    屋之不當得利等語。
  ㈡被告李式卿：系爭房屋於李陳絹子生前確有出租，並由被告
    李式卿代為管理、維護、修繕，而出租所得皆轉由李陳絹子
    之生活開銷等費用，直至李陳絹子過世後即未再出租，相關
    水費及稅金，皆由被告李式卿繳納，原告辯稱系爭房屋於李
    陳絹子過世前即未再出租，顯非事實，被告李式真女兒郭芸
    對此一事實知之甚詳，如有必要，懇請鈞院於必要時傳訊郭
    芸到庭說明。被告李式卿實際搬入系爭不動產之日為109 年
    11月15日，搬入原因乃因被告位於銘傳街另一房屋進行都更
    改建，故被告始於該日將相關物品置放於本案系爭房屋內，
    並作為馬祖返台後之暫時住所，被告李式卿遷入系爭房屋居
    住之時間，訴外人郭芸亦知之甚詳，並由其與配偶共同協助
    被告李式卿搬入系爭房屋；惟因兩造皆為房屋共有人，於原
    告首次更換門鎖後，被告李式卿為繼續管理系爭房屋，復又
    將門鎖再次更換，並於109 年度偵字第16756 號獲不起訴處
    分，被告李式卿為系爭房屋之管理人，當然有權更換門鎖，
    便於其管理、維護之用，並未排除原告共同持有系爭房屋之
    權利。原告屢次提出已獲不起訴處分之「換鎖」乙事，無非
    想分算租金，惟查，此一請求與原告訴之聲明不合，其請求
    顯非適法等語，資為抗辯。
三、經查，原告主張被繼承人李陳娟子於108 年3 月10日死亡，
    遺有系爭遺產，兩造為其全體繼承人，應繼分如附表二所示
    ，兩造未能協議分割系爭遺產等情，業據原告提出兩造戶籍
    謄本、被繼承人李陳娟子除戶戶籍謄本、遺產稅財產參考清
    單、臺灣銀行存款餘額證明書、土地與建物登記第一類謄本
    等件為證，復為被告所不爭執，自堪信為真實。
四、關於原告請求被告李式卿遷讓系爭房屋部分：
  ⒈按所有人對於無權占有或侵奪其所有物者，得請求返還之。
    各共有人對於第三人，得就共有物之全部為本於所有權之請
    求。但回復共有物之請求，僅得為共有人全體之利益為之，
    民法第767 條第1 項前段、第821 條定有明文。又民法第82
    1 條之規定，於公同共有準用之，民法第828 條第2 項亦有
    明文。次按繼承人中之一人，並無單獨占有或為管理、使用
    、收益遺產之權利，如未經全體繼承人同意，任意占有遺產
    之全部或一部或為管理、用益時，自屬侵害他繼承人之公同
    共有權。其他繼承人得本於所有權請求除去其妨害或請求向
    全體共有人返還（最高法院100 年度台上字第1718號裁判參
    照）。
  ⒉原告主張系爭房屋於109 年3 月18日遭被告李式卿更換門鎖
    ，占有使用迄今等情，業據原告提出臺灣新北地檢署109 年
    度偵字第16756 號檢察官不起訴處分書為證，且被告李式真
    亦表示確實如此。被告李式卿雖辯稱其於109 年11月15日始
    搬入系爭房屋居住，而非自109 年3 月18日即搬入系爭房屋
    云云。然李式卿於109 年3 月18日警詢中已自承：「這間房
    子是共同持有的，因為這間房子之前都是我在管理及使用，
    水電費也都是我在繳納，我於109 年1 月18號欲進入這間房
    子，但是發現門鎖遭人更換以至我無法進入該房子，當下猜
    想應該是胞兄李式恒更換門鎖，就沒有繼續追究。至今（18
    ）日我要進去該址房子時，我沒有新的鑰匙以至我無法進入
    ，由於我現在是該址房子的使用人也是所有人之一，於是我
    就去變更這間房子的門鎖。」等語（見臺灣新北地方地檢署
    109 年度偵字第16756 號卷第7 頁），被告李式卿既更換系
    爭房屋門鎖，顯係排斥其他繼承人使用系爭房屋。系爭房屋
    既為李陳娟子之遺產，而被告李式卿又未能提出證據證明其
    占用系爭房屋之正當權源，故原告主張被告李式卿無權占用
    系爭房屋之事實應為可採。從而原告本於系爭房屋公同共有
    人地位，依民法第821 條、第828 條第2 項及第767 條第1
    項之規定，請求被告李式卿遷讓返還系爭房屋予原告及其他
    公同共有人全體，即屬有據，應予准許。
五、關於原告請求被告李式卿給付不當得利之部分：
  ⒈按「無法律上之原因而受利益，致他人受損害者，應返還其
    利益。」，民法第179 條定有明文。又按無權占有他人土地
    ，可能獲得相當於租金之利益（最高法院61年台上字第1695
    號判例意旨參照，房屋部分亦可參酌，附此敘明）。另按「
    繼承人自繼承開始時，除本法另有規定外，承受被繼承人財
    產上之一切權利義務」、「繼承人有數人時，在分割遺產前
    ，各繼承人對於遺產全部為公同共有」，民法第1148條第1
    項前段、第1151條分別定有明文。且按部分繼承人未經他繼
    承人同意而占有繼承之公同共有不動產，構成不當得利，其
    債權仍屬於全體繼承人公同共有。他繼承人請求債務人履行
    此項債務，係公同共有債權之權利行使，非屬回復公同共有
    債權之請求，尚無民法第821 條規定之準用；而應依同法第
    831 條準用第828 條第3 項規定，除法律另有規定外，須得
    其他公同共有人全體之同意，或由公同共有人全體為請求（
    最高法院104 年度台上字第2124號判決意旨、最高法院104
    年度第3 次民事庭會議㈠決議意旨參照）。又按公同共有權
    利之行使，固應得公同共有人全體之同意，但事實上有無法
    得全體公同共有人同意之情形（例如公同共有人間利害關係
    相反，或所在不明等），如有對第三人起訴之必要，為公同
    共有人全體之利益計，僅由事實上無法得其同意之公同共有
    人以外之其他公同共有人單獨或共同起訴，要不能謂其當事
    人有所欠缺（司法院院字第1425號解釋、最高法院37年上字
    第6939號判例意旨參照）。系爭房屋為兩造繼承而公同共有
    ，且被告李式卿自109 年3 月18日起逾越其應繼分（潛在之
    應有部分）無權占有系爭房屋等情，業經本院認定如前，被
    告李式卿因與其他公同共有人之利害相反，原告事實上顯無
    法取得其同意，是原告得除被告李式卿外之其他公同共有人
    李式真同意，依民法第179 條提起本件訴訟，請求被告李式
    卿賠償占用系爭房屋之相當於租金之不當得利予原告及其他
    公同共有人，洵屬有據。
  ⒉再城市地方房屋之租金，以不超過土地及其建築物申報總價
    年息10％為限，土地法第97條第1 項定有明文；而所謂土地
    及建築物之總價額，土地價額依法定地價，建築物價額依該
    管直轄市或縣（市）地政機關估定之價額；且土地所有權人
    依土地法所申報之地價，為法定地價：土地所有權人未於公
    告期間申報地價者，以公告地價80％為其申報地價，土地法
    施行法第25條、土地法第148 條、平均地權條例第16條亦分
    別定有明文。上開租金之上限規定，乃指房屋或建築基地租
    金之最高限額而言，實際租金之數額，除參考基地申報地價
    為基礎外，尚須斟酌基地之位置，工商業繁榮之程度，利用
    基地之經濟價值及所受利益等項，並與鄰地租金相比較，以
    為決定，非必須照申報總價年息10％計算（最高法院46年台
    上字第855 號、68年台上字第3071號判例參照，房屋部分亦
    可參酌，附此敘明）。查系爭房屋鄰近捷運江子翠站、江翠
    國中、江翠國小、石雕公園、大賣場等，生活機能健全良好
    等情，業據原告陳明在卷，並有原告所提google地圖在卷可
    參（見本院卷第289 頁）。本院審酌系爭房屋位於新北市板
    橋區，交通及生活機能發展良好，於63年11月14日已興建完
    成，乃4 層樓建物之第2 層等情，認以系爭房屋及土地申報
    總價年息8 ％計算，應屬適當。又系爭房屋110 年之課稅現
    值為11萬5,800 元，有新北市政府稅捐稽徵處房屋稅籍證明
    書在卷可考（見本院卷第209 頁）。另系爭房屋坐落新北市
    ○○區○○○段○○○段000 ○0 地號土地面積為108 平方
    公尺，所有權利範圍為4 分之1 ，該土地109 年1 月申報地
    價為每平方公尺2 萬6,400 元，有土地登記第一類謄本在卷
    可稽（見本院卷第27頁）。依此計算，系爭房屋現值及其坐
    落土地之申報總價合計為82萬8,600 元【計算式：11萬5,80
    0 元＋（108 平方公尺×2 萬6,400 元×1/4 ）＝82萬8,60
    0 元】。故原告得依民法第179 條之規定，請求被告李式卿
    自109 年3 月19日起至遷讓返還系爭房屋之日止，按月給付
    相當於租金之不當得利5,524 元（82萬8,600 元×8 ％÷12
    ＝5,524 元），洵屬有據，應予准許。逾此範圍之請求，則
    無理由，應予駁回。
六、關於原告請求分割遺產部分：
  ⒈按繼承人有數人時，在分割遺產前，各繼承人對於遺產全部
    為公同共有。繼承人得隨時請求分割遺產，但法律另有規定
    或契約另有訂定者，不在此限，為民法第1151條、第1164條
    所明定。本件原告為被繼承人李陳娟子之繼承人，而被繼承
    人李陳娟子遺有系爭遺產尚未分割等節，已如前述，復查無
    兩造就被繼承人李陳娟子之系爭遺產另訂有契約或該遺產有
    不得分割之情形，兩造就系爭遺產之分割迄未達成協議，則
    原告訴請分割系爭遺產，洵屬有據。
  ⒉復按公同共有物之分割，除法律另有規定外，準用關於共有
    物分割之規定；分割之方法不能協議決定，或於協議決定後
    因消滅時效完成經共有人拒絕履行者，法院得因任何共有人
    之請求，命為下列之分配：㈠以原物分配於各共有人。但各
    共有人均受原物之分配顯有困難者，得將原物分配於部分共
    有人。㈡原物分配顯有困難時，得變賣共有物，以價金分配
    於各共有人；或以原物之一部分分配於各共有人，他部分變
    賣，以價金分配於各共有人，民法第830 條第2 項、第824
    條第2 項分別定有明文。又繼承人欲終止其間之公同共有關
    係，惟有以分割遺產之方式為之。將遺產之公同共有關係終
    止改為分別共有關係，性質上屬分割遺產方法之一（最高法
    院82年度台上字第748 號判決意旨參照），且共有物分割之
    方法，固可由法院自由裁量，不受共有人主張之拘束，但仍
    應斟酌當事人之聲明、共有物之性質、經濟效用及全體共有
    人利益等，以為公平裁量。本院審酌兩造均同意附表一編號
    1 至3 不動產部分以原物分割，由兩造依其應繼分比例分別
    共有；附表一編號4 、5 不動產部分兩造均同意原告所提變
    價分割之方案，本院自無不許之理。而就附表一編號6 所示
    存款部分，為李陳娟子對於金融機關之金錢消費寄託債權，
    以之直接分配予各繼承人並無顯然困難，自應以原物分配方
    式，將該等存款之存款餘額及其所生孳息由兩造各按如附表
    二所示應繼分比例取得各該存款，認原告主張該等存款按兩
    造之應繼分比例分配應屬公平、適當。從而，原告依民法第
    1164條之法律規定，訴請分割系爭遺產，為有理由，應予准
    許，爰判決如主文第3 項所示。
七、本件原告陳明願供擔保，請准宣告假執行，就原告勝訴部分
    ，核無不合，爰酌定相當擔保金額，予以准許，並依同法第
    392 條第2 項規定，依職權酌定相當之擔保金額，宣告被告
    李式卿為原告預供擔保後，得免為假執行。至原告敗訴部分
    ，其假執行之聲請失所附麗，應併予駁回。
八、本件事證已臻明確，兩造其餘攻擊防禦方法及所提之證據，
    經審酌後，認均於判決結果不生影響，爰不逐一論述，附此
    敘明。
九、末按分割遺產之訴，核其性質，兩造本可互換地位。本件原
    告起訴雖於法有據，但被告之應訴實因訴訟性質所不得不然
    ，本院認為訴訟費用由敗訴當事人負擔，顯失公平，而應由
    兩造依其應繼分之比例換算之結果分擔，較為公允，爰諭知
    如主文第2 項所示。
十、訴訟費用負擔之依據：家事事件法第51條、民事訴訟法第80
    條之1 。
中    華    民    國   110    年    11    月    26    日
                  家事法庭    法  官  楊朝舜
以上正本係照原本作成。
如對本判決上訴，須於判決送達後20日之不變期間內，向本院提
出上訴狀。如委任律師提起上訴者，應一併繳納上訴審裁判費。
中    華    民    國   110    年    11    月    26    日
                              書記官  賴怡婷
附表一：被繼承人李陳娟子之遺產
┌───┬────────────────────────────────┬───────┬───────────┐
│ 編號 │             遺      產      名      稱                         │              │                      │
├─┬─┼───────────────┬────┬─────┬─────┤遺產價值      │    分割方法          │
│  │  │    土地地號 / 房屋建號       │面積（平│附屬建物（│權利範圍  │(新臺幣)      │                      │
│  │  │                              │方公尺）│平方公尺）│          │              │                      │
├─┬─┼───────────────┬────┬─────┬─────┼───────┼───────────┤
│不│1 │臺北市士林區永新段一小段44之8 │75.00   │          │10000 分之│              │原物分割為分別共有，由│
│動│  │地號土地                      │        │          │209       │              │兩造按附表二應繼分比例│
│產├─┼───────────────┼────┼─────┼─────┤              │分配。                │
│部│2 │臺北市士林區永新段一小段467 地│10.00   │          │36分之1   │              │                      │
│分│  │號土地                        │        │          │          │              │                      │
│  ├─┼───────────────┼────┼─────┼─────┤              │                      │
│  │3 │臺北市士林區永新段一小段10111 │24.00   │          │6 分之1   │              │                      │
│  │  │建號建物（門牌號碼：臺北市延平│        │          │          │              │                      │
│  │  │北路六段155 巷3 弄9 號）      │        │          │          │              │                      │
│  ├─┼───────────────┼────┼─────┼─────┼───────┼───────────┤
│  │4 │新北市板橋區江子翠段溪頭小段  │108.00  │          │4 分之1   │              │變價分割，所得價金依附│
│  │  │181之1地號土地                │        │          │          │              │表二即兩造應繼分比例分│
│  ├─┼───────────────┼────┼─────┼─────┼───────┤配。                  │
│  │5 │新北市板橋區江子翠段溪頭小段  │79.81   │          │全部      │              │                      │
│  │  │1173建號建物（門牌號碼：新北市○        ○          ○          ○              ○                      ○
○  ○  ○○○區○○街00號二樓）        │        │          │          │              │                      │
├─┼─┼───────────────┴────┴─────┴─────┼───────┼───────────┤
│存│6 │臺灣銀行民權分行                                                │1,559,831 元及│存款餘額及其所生孳息，│
│款│  │                                                                │其利息        │按附表二之應繼分比例分│
│部│  │                                                                │              │配予兩造。            │
│分│  │                                                                │              │                      │
└─┴─┴────────────────────────────────┴───────┴───────────┘
附表二：
  ┌─┬────┬─────┬────────┐
  │編│繼承人  │應繼分比例│負擔訴訟費用比例│
  │號│        │          │                │
  ├─┼────┼─────┼────────┤
  │ 1│李式恒  │3分之1    │  3分之1        │
  │  │        │          │                │
  ├─┼────┼─────┼────────┤
  │ 2│李式真  │3分之1    │  3分之1        │
  │  │        │          │                │
  ├─┼────┼─────┼────────┤
  │ 3│李式卿  │3分之1    │  3分之1        │
  │  │        │          │                │
  └─┴────┴─────┴────────┘